臺灣板橋地方法院民事判決　　　　　　　100年度婚字第444號
原　　　告　陳澤城
被　　　告　沈明芳
訴訟代理人　羅子武律師
　　　　　　李志正律師
上列當事人間請求確認婚姻關係存在事件，於民國100年10月12
日經言詞辯論終結，本院判決如下：
    主    文
確認原告與被告間之婚姻關係存在。
訴訟費用由被告負擔。
    事    實
甲、原告方面：
一、聲明：如主文所示。
二、陳述：
  (一)原告與被告於民國97年12月23日結婚，嗣於99年4 月21日至
    戶政事務所辦理離婚登記，惟兩造離婚協議書上之見證人即
    潘冠佑及吳芸芸（原名吳佩諭）從未見過原告或面詢原告已
    否為上開協議離婚之合意，且該二證人簽名在先，被告拿回
    後，才由兩造於其上簽名並即到戶政事務所辦理離婚登記。
  (二)被告持離婚協議書向證人請求簽名時，原告尚未表示同意離
    婚，亦未在場，該二名證人亦未面詢原告已否為上開協議離
    婚之合意，二名證人自不知原告之意思，即不能證明兩造已
    有離婚之協議。
  (三)該二名證人，根本未在現場或見聞兩造達成離婚協議，亦即
    該二名證人未親自見聞兩造確有離婚之真意，即於離婚協議
    書上簽名。是以該二名證人並非親見或親聞兩造間確有離婚
    真意，自無從擔任兩造協議離婚之證人。因此兩造協議離婚
    即欠缺二人以上之證人簽名，不符法定要件，兩造協議離婚
    自屬無效，原告與被告之婚姻關係仍存在，為此起訴請求確
    認兩造婚姻關係存在。
三、證據：提出戶籍謄本1 件、離婚協議書影本1 件為證，並請
    求訊問證人潘冠佑、吳芸芸（原名吳佩諭）。
乙、被告方面：
一、聲明：同意原告之請求。
二、陳述：
  (一)同意原告聲明，兩造離婚時，潘冠佑、吳芸芸等二位證人並
    未親自見聞原告有離婚之意思。
  (二)原告與被告離婚後，依離婚協議書所載，由原告與被告共同
    擔任兩造所生兒子陳竑穎之監護，後因原告不願照顧兒子，
    遂再經兩造約定，改由被告為兒子之單獨監護人，且被告將
    兒子帶回娘家居住之事實，原告亦知之甚詳。惟原告卻以不
    實之指控，以兒子為名，對被告聲請暫時保護令，又提起本
    件訴訟，其心態及目的實屬可議。
    理    由
一、按確認之訴非原告有即受確認判決之法律上利益者，不得提
    起。所謂即受確認判決之法律上利益，係指法律關係之存否
    不明確，原告主觀上認其在法律上之地位有不安之狀態存在
    ，且此種不安之狀態，能以確認判決將之除去者而言（最高
    法院52年度台上字第1240號判例意旨參照）。本件原告主張
    兩造雖已辦理離婚登記，惟因兩造離婚協議書上之見證人即
    潘冠佑、吳芸芸並未面詢原告是否有離婚之真意，亦未在場
    見聞兩造達成離婚協議，認有離婚無效之原因，乃請求確認
    兩造間婚姻關係存在，是兩造之婚姻關係是否存在不明確，
    致原告法律上地位有不安之狀態，揆諸上開說明，原告提起
    確認兩造婚姻關係存在之訴，即有受確認判決之法律上利益
    ，應准予提起，合先敘明。
二、經查：
  (一)原告主張兩造係於97年12月23日結婚，原為夫妻關係，嗣兩
    造協議辦理離婚，於99年4 月21日簽名蓋章於離婚協議書，
    離婚協議書上並有二位證人即潘冠佑、吳芸芸簽名蓋章於其
    上等事實，業據原告提出戶籍謄本、離婚協議書影本各1 件
    為證，並為被告所自認。
  (二)原告主張兩造簽立離婚協議書時，離婚協議書所載之二位證
    人潘冠佑、吳芸芸並未與原告見面、亦未面詢原告是否有協
    議離婚之意，該二人簽名蓋章在先，才由原告簽名，且該二
    位證人並未親見或親聞兩造確有離婚之意等事實，業經證人
    潘冠佑到庭證稱：「（有無見過在場原告本人？）沒有。」
    、「（是誰拿給你簽的？）被告，於99年4 月20日拿到我服
    務的公司給我簽的。」、「（當時被告怎麼跟你說的？）她
    說與原告感情不好，想要離婚，請我幫忙。」、「（簽完名
    以後，你有無親自向原告求證確認是否要離婚？）沒有。」
    、「（你簽名的時候，其他欄位是否已經寫好？）被告的資
    料和離婚的條件已經寫好，原告的部分還未簽。」；證人吳
    芸芸到庭證稱：「（有無見過在場原告本人？）沒有。」、
    「（是誰拿給你簽的？）被告。」、「（當時被告怎麼跟你
    說的？）她說與老公感情不好，要離婚，請我們幫忙。」、
    「（簽完名以後，你有無親自向原告求證確認是否要離婚？
    ）沒有。」、「（你簽名的時候，其他欄位是否已經寫好？
    ）原告的欄位還未寫好，其他部分都已經寫好。」等語屬實
    （參見本院100 年8 月18日言詞辯論筆錄），並經被告自認
    無訛。
  (三)從而，本件被告既對於原告所主張之上開所述事實予以自認
    ，參酌上開事證，堪信原告之主張為真正。
三、按兩願離婚，應以書面為之，有二人以上證人之簽名並應向
    戶政機關為離婚之登記，民法第1050條定有明文。所謂二人
    以上證人之簽名，固不限於作成離婚證書時為之，亦不限於
    協議離婚時在場之人，始得為證人，然究難謂非親見或親聞
    雙方當事人確有離婚真意之人，亦得為證人，最高法院68年
    台上字第3792號判例可資參照。是夫妻間雖有離婚之合意，
    如未依此方式為之，依民法第73條之規定，自屬無效。本件
    兩造協議辦理離婚，既係由被告單獨聯絡潘冠佑、吳芸芸於
    離婚協議書上簽名蓋章擔任證人，且係證人潘冠佑、吳芸芸
    簽名在先，被告才於離婚協議書上簽名，而兩位證人並未與
    原告見面，兩位證人亦未在場聞見或知悉原告確有離婚之真
    意，自難認兩造間之協議離婚已具備法定要件，揆諸上開說
    明，其協議離婚依法自屬無效。從而，原告據以提起本訴，
    請求確認原告與被告間之婚姻關係存在，即無不合，應予准
    許。
四、本件論證已臻明確，兩造其餘主張、陳述及所提之證據暨攻
    擊防禦方法，均與本件判斷結果無影響，爰不一一贅述，附
    此敘明。
五、據上論結，本件原告之訴為有理由，爰依民事訴訟法第78條
    ，判決如主文。
中    華    民    國    100    年    10    月    12   日
                  家事法庭  法  官  郭光興
以上正本證明與原本無異
如不服本判決，應於判決送達後20日內向本院提出上訴狀
中    華    民    國    100    年    10    月    14   日
                            書記官  簡維萍